行　政　法　院　判　決　　　　　　　　　　　　　八十八年度判字第三九○七號
　　原　　　告　甲○○
　　被　　　告　財政部臺灣省南區國稅局
右當事人間因綜合所得稅事件，原告不服行政院中華民國八十七年八月十九日台八十
七訴字第四一○○八號再訴願決定，提起行政訴訟，本院判決如左︰
　　主  文
原告之訴駁回。
　　事  實
緣原告八十年度綜合所得稅結算申報，被告以其漏報取自國防部中山科學研究院（以
下簡稱中科院）之薪資所得計新台幣（下同）四六二、二六四元，乃核定補徵稅額五
五、六六○元。原告不服，申請復查，未獲變更，提起訴願、再訴願，遞遭決定駁回
，乃提起行政訴訟。茲摘兩造訴辯要旨於次：
原告起訴意旨及補充理由略謂：一、系爭所得（品位加給、技術加給部份）應免徵所
得稅：（一）按民國五十五年中華民國政府最高當局鑑於國際情勢日緊，國防科技必
須力求自主，以使國家屹立不搖，遂根據動員戡亂時期臨時條款第四條戡亂時期本憲
政體制授權總統得設置動員戡亂機構，決定動員戡亂有關大政方針。第五條總統為適
應動員戡亂需要，得調整中央政府之行政機構、人事機構及其組織所授予的權力，創
立中科院，並依據憲法第一百六十五條國家應保障教育、科學、藝術工作者之生活，
並依國民經濟之發展，隨時提高其待遇，第一百六十六條國家應獎勵科學之發明與創
造，保護有關歷史、文化、藝術之古蹟、古物。第一百六十七條國家對於左列事業或
個人，予于獎勵或補助：．．．三、於學術或技術有發明者。．．．為法源，核予中
科院非軍職員工部份所得（即品位加給、技術加給）免徵所得稅之租稅優惠，並稍為
彌補軍文職人員（至今軍官品位加給仍為免稅）同工不同酬之憾，且為網羅滯留海外
人才，歸國效命之有利因素。以憲法為國家之根本大法，第一百七十一條法律與憲法
牴觸者無效之法定鐵則，原告據此主張被告機關及其上級督導機關財政部引用稅捐稽
徵法第二十一條第一款追課五年稅之處分事件顯然無效。蓋部分免稅突然轉為全部所
得皆為應稅所得，實為實質的降低待遇措施，自難謂無牴觸憲法第一百六十五條依國
民經濟之發展，隨時提高其待遇之保障。就中科院之命名、創立時之背景動機、及三
十餘年的發展成就（IDF 戰鬥機、雄蜂、天弓、天劍等飛彈及其他可公開或不可公開
之成就、各級研究人員之研究心得皆存於中科院圖書館中可供鈞院查證），自有憲法
第一百六十五條、第一百六十六條、第一百六十七條第三項之適用，應為無可置疑之
事實。（二）再按「個人之綜合所得總額，以其全年左列各類所得合併計算之．．．
第三類：薪資所得．．．凡公、教、軍、警、公私立事業職工薪資及提供勞務者之所
得：薪資所得之計算，以在職務上或工作上取得各種薪資收入為所得額。前項薪資包
括：薪金、俸給、工資、津貼、歲費、獎金、紅利、各種補助費及按月或按年分期給
付之退休金或養老金．．．。」為所得稅法第十四條第一項第三類所明定。同法第四
條第八款「左列各種所得，免納所得稅．．．八、中華民國政府或外國政府，國際機
構、教育、文化、科學研究機關、團體，或其他公私組織，為獎勵進修、研究或參加
科學或職業訓練而給與之獎學金及研究、考察補助費等。但受領之獎學金或補助費，
如係為授與人提供勞務所取得之報酬不適用之」中之但書規定，顯然為德不彰，牴觸
憲法第一百六十七條國家應獎勵科學之發明與創造．．．第一百六十七條第三項．．
．於學術或技術有發明者．．．之保障。試問如沒有經年累月實驗證明，再放大架設
等實際勞務（心）之提供，何來科學之發明與創造，學術與技術之發明（中科院有足
夠的例證，可供鈞院查證），原告據此主張，系爭之中科院代表國家所核予國防科技
人才之品位加給（技術加給），不論發放之形式如何，皆有憲法第一百六十六條、第
一百六十七條所明定獎勵措施所引伸出租稅優惠之免稅規定之適用。二、政府機關對
人民之信賴應予保護：（一）又按「機關之間對法條施行若有爭議，在爭議未確定前
，如對人民權益有所影響，應選擇對人民最有利之方法為之」。此法治國家行政權作
用時之基本原則下，為避免侵害人民的權利，依應為之當然限制。況且，如果其中之
一機關施行之結果是對人民有利之受益處分，且其依據是之前即已核定所為之行政命
令或機關與人民簽訂契約時即為之固有宣示，則縱或與其他機關間有爭議，最後結果
如何，也不能因此否認原有之受益結果，加以追回，或有追回之必要時，亦應由做成
受益決定之機關代為負擔。而此行政作用上之限制，是基於基本法理「誠信原則」，
及衍伸至行政法上即為「信賴保護原則」及「不溯及既往原則」之原理而生，以避免
人民對國家法治之不信任，而導致其他惡劣之後果（參鈞院七十年度判字第九七五號
、七十一年度判字第一一一○號、七十九年度判字第二○九五號行政法院裁判要旨）
。（二）故公法之爭訟，應有右述「信賴保護原則之適用」（參鈞院七十六年判字第
四七四號判決），蓋不管行政機關之決定是否合法，除了重大且明顯之瑕疵或其違法
係可歸責於納稅義務人外，行政機關之行為一經表露於外，人民通常會對其所造成「
法律狀態」之存續寄以信賴，並依之作為行為依據，此種依據信賴，應受保護，否則
人民將生活於一不確定之法律狀態中。(1)查本案品位加給（或技術加給）應否課徵所
得稅，在民國六十八年財政部雖擬具辦法於六十八年十一月八日台六十八財稅第一一
二○四號報行政院函准備查在案，並以台財稅第三八五○一號函復國防部；國防部及
中科院秉此遵循往例，就系爭所得仍依憲法第一百六十六條、第一百六十七條所衍伸
出的租稅優惠獎勵措施（即所得稅法第四條第八款，非但書部份）認定為免稅所得，
因此並未開立扣繳憑單於原告。甚者，稅捐稽徵機關逐年審閱中科院相關之會計資料
，對系爭金額未予扣繳乙節，皆認同中科院之主張，未予置喙，可證稅捐稽徵人員亦
認定該所得為研究補助費。就所得稅法第九十五條稽徵機關應隨時調查扣繳義務人對
於有關扣繳報告是否確實，並督促依照本法規定扣款繳納所授於稅捐稽徵人員法定稽
徵認定權責，從民國五十五年中科院創立以至民國八十年長達二十五年的認證下，原
告據此認為就領受自中科院代表國家所核予品位加給（技術加給）免稅待遇之法定效
力生效，為無可置疑之事實，信賴保護原則亦因而確立。(2)再就財稅機關之作為以觀
，除前項所述外，財政部賦稅署於八十年一月四日就納稅義務人所提出中科院非軍職
人員薪資未盡合理之建言，移交桃園縣稅捐稽徵處查明，經該處大溪分處派員調查瞭
解，結果略以：「據中科院稱其員工薪資係分本俸及品位加給（技術加給）兩部分，
本俸依法課稅。至品位『技術』加給依所得稅法第四條第八款規定為研究補助費，依
法免納所得稅。」並函復納稅義務人略以：「中科院員工研究（技術）加給，係政府
為獎勵科技人員科技研究工作之研究補助費，此研究補助費台端建議應改成單一薪俸
核課綜合所得稅，以健全所得稅制，此案俟所得稅法修正時將一併建議上級單位參採
」。本案系爭所得依上開所陳，迨至民國八十年稅捐稽徵機關仍視為免稅所得。(3)溯
自八十一年七月一日財政部台灣省北區國稅局成立，對中科院給付之「品位加給」與
「技術加給」究竟可否適用所得稅法第四條第八款規定免課所得稅，認滋生疑義，乃
於八十二年四月十五日北區國稅三第八二○○七三○七號函財政部建議「考量中科院
薪給制度對研究補助費性質之加給未按個案給付，致應列入課稅範圍之因素，採不溯
既往原則；明定自八十二年度起，中科院非軍職人員研究補助費性質之品位（技術）
加給均應列入薪資所得扣繳範圍，並應依法申報綜合所得稅。」以1.政府機關乃屬一
體，尚不得因編制之改變，而否認前者作為，是以在未有新函令發佈前，自不應因編
制之改變，肆意將免稅所得列為應稅所得。2.又北區國稅局亦坦承系爭品位加給（技
術加給）究竟是否合於免稅要件滋生疑義。3.再就北區國稅局於該函中亦建議「採不
溯既往原則；明定自八十二年度起．．．」依右述足證財稅機關亦認定系爭品位加給
（技術加給）為免稅所得，政府對於人民信賴應予保護。三、其他有利原告之見解：
（一）李總統在八十四年十月十二日裁示「中科院文職員工「品位加給」及『技術津
貼』所得稅追繳案，財稅單位對法律的引用，不宜因時而異，以溯及既往的方式，追
課亦有不妥，本案涉及人數眾多波及層面甚廣，其可能衍生之社會問題，應予重，
希行政院相關單位儘速妥善處理，以免影響政府威信及當事人權益。誠哉斯言，中華
民國憲法保障人民之權利義務不會因時而異，追課五年李總統亦認屬不妥，影響政府
威信及當事人權益。縱然不為原告權益計，亦得為國家科技發展長遠計，並非全然免
稅的租稅優惠制，是為中科院吸收優秀新血輪，永續發展的不二法門；試問無天弓飛
彈之順利部署，豈有美製愛國者飛彈之獲得，無雄蜂飛彈已巡弋海疆，美製魚叉飛彈
又豈易獲得，台海和平因而確保不少，或明或暗之全民利益福祉，斷非一億餘元的區
區稅收所得所可比擬。被告機關基於職掌欲追課此一億餘元稅收本無可厚非，但其缺
乏二位蔣故總統之眼光與胸襟，以另類思維來思考，顯然又不符國家整體利益之要求
，有因小失大之譏。（二）又訴願法第十九條：「訴願就書面審查決定之，必要時，
得為言詞辯論。」第二十六條：「各機關辦理訴願事件，應設訴願審議委員會，組成
人員以熟諳法令者為原則，其中社會公正人士、學者、專家不得少於訴願審議委員會
成員三分之一規定，原告認為此案牽連甚廣，行政院及財政部所屬訴願委員會未召開
言詞辯論，亦有失公允。（三）再則中科院組成工作分子約類分為軍官及文職人員，
文職人員又細分為文官、科技聘僱、技術員、行政聘僱、僱工五類，其中軍官、文官
、科技聘僱皆同領受品位加給（是故中科院的軍官較非在中科院任職之軍官多領了一
筆品位加給），但軍官的品位加給至今仍是免稅，而文官、科聘人員的品位加給如不
能免稅，將導致同工不同酬的不平衡心理產生，而損及研發成效，是為當時層峰核予
品位加給、技術加給免稅的另一主要考量之因素。（四）聯合報八十七年二月二十六
日報導：今年起中小學教師之課後輔導、暑期藝術活動所得，要開始繳納所得稅。（
賦稅署長王得山表示，過去財政部不瞭解中小學教職員有政府發放薪資以外的所得，
最近有人向財政部查詢，財政部在研究稅法規定後，發現這類所得並不是稅法規定之
免稅範圍，因此發佈新解釋令，並且由今年起適用）。檢視此篇報導，原告赫然發現
財稅單位並未就另發現應徵之稅捐者，依法應補徵教職員五年漏稅額並予於處罰，僅
以「不瞭解」一詞帶過，另外軍醫除軍餉免稅外，在軍醫院執業的加給均需繳稅，而
中科院軍職員工除軍餉外，其研究加給（品位加給）亦可免稅賦。此種不公平的現象
，顯示財稅單位嚴重違法失職，圖利特定階層人士。（五）自立晚報八十七年五月二
十三日報導中科院的成立創始，及現今面臨的困境，追課品位（技術）加給所引起抗
爭事件，十分詳實，其中提及中科院是由蔣介石總統一聲令下而創立，顯然一般輿論
亦承認中科院的創立，來自於動員戡亂時期所賦於總統權利而成立的研發機構，其享
有免稅之租稅優惠待遇，是可以推論而得。四、中華民國八十七年七月一日起中科院
非軍職人員適用勞動基準法以前，國防部是以軍事審判法「第三條左列各款之人，視
同現役軍人：一、陸海空軍所屬軍用文職人員及專任聘僱人員。二、文職公務員兼任
軍職，於戰時負有作戰任務，而犯陸海空軍刑法或其特別法與軍事有關者之罪者。三
、．．．。」來規範中科院所有非軍職員工之所有行為（蓋中科院每當研發完成一新
式武器移交三軍時，必須與現役軍人聯合演習），一以驗證武器性能，二以教導國軍
官兵操作技巧，甚或於民國八十五年中共以Ｍ族飛彈對台灣進行實彈實射恐嚇時，中
科院非軍職人員即被視同現役軍人，奉派至金門等各防禦陣地，操作各種新式武器，
執行真正作戰任務，就權利及義務須相對分擔及分享之原則而言，國家對於中科院非
軍職員工不能祇要求其單純祇盡義務而不給於其應享之權利而有奴役國家高科技人才
之嫌。所以國防部和中科院明白這種道理，更為彌補軍文職人員同工不同酬而避免奴
役之實，遂在民國六十八年財政部以台財稅第三八五○一號函授權國防部及中科院自
行認定非軍職員工之品位加給「技術加給」課稅徵免原則時，作出依憲法第一百六十
五條、第一百六十六條、第一百六十七條所明定獎勵措施所引伸出的所得稅法第四條
第八款非但書部分及以軍事審判法第三條「視同現役軍人」之規定，而比照所得稅法
第四條第一款現役軍人之薪餉免稅之條文，核給非軍職人之品位加給（技術加給）部
分免稅之待遇，以杜奴役國防高科技人才之口實。何況所得稅法第四條第八款但書部
份有牴觸憲法第一百六十六條、第一百六十七條之爭議，亟待申請大法官會議釋憲釐
清。所以中科院非軍職員工之品位加給（技術加給）的免稅基礎是有堅實之法律依據
的；縱然為稅賦公平起見，必須取消免稅待遇，亦應當準用軍人之起課標準，同步實
施，更免於追課五年之所得稅，方為合理、合於法治。五、政府對於人民之施政應符
合公平原則：更有甚者，財政部就與中科院非軍職員工免稅性質雷同之中、小學教師
課外課輔所得之起課作為，竟採用不同之標準，硬是以「基於信賴與保護原則」曲於
維護（參原證一八十七年二月二十五日聯合晚報剪報），不往前追溯追課中、小學教
師五至七年課外課輔所得，顯然有違憲法第七條「中華民國人民，無分男女、宗教、
種族、階級、黨派，在法律上一律平等」之保障，實難於令原告心服。六、綜合上述
，原告等認定中科院就其命名、成立背景及動機、三十年來的研發成就，自有憲法第
一百六十五條、第一百六十六條、第一百六十七條規定之適用，復經稅捐稽徵人員依
所得稅法第九十五條所授與法定認證權利，歷經二十五年的認證（有監察院的調查報
告可證），國防部及中科院代表國家所核予中科院非軍職員工品位加給（技術加給）
免稅的法律效力為已確立。以政府本屬一體，對於人民之承諾有不可不履行而分割承
擔責任的義務；縱或認為原先之承諾有更改之必要時，亦必採不溯既往之原則，不宜
追課，以免有損政府威信及當事人權益（李總統裁示語），況且所得稅法第四條第八
款但書規定有牴觸憲法第一百六十六條國家應獎勵科學之發明與創造．．．之規定，
試問如果沒有經年累月的實驗驗證再實際放大架設為工廠的實質勞務（心）提供，何
來科學之發明與創造，學術與技術之發明呢﹖由部分免稅的待遇，變為全部所得皆為
應稅所得，是為降低待遇之措施又牴觸憲法第一百六十條．．．並依國民經濟之發展
，隨時提高其待遇之保障；憲法第一百七十一條法律與憲法牴觸者無效，中央法規標
準法第十一條法律不得牴觸憲法，命令不得牴觸憲法或法律，下級機關訂定之命令不
得牴觸上級機關之命令的規定，足證財稅機關引用所得稅法第四條第八款中但書規定
及稅捐稽徵法第二十一條第一款之述欲追課中科院非軍職員工受領自國防部及中科
院代表國家所核予之品位加給（技術加給）免稅部分之所得稅，有不能適用之爭議。
為此請傳訊證人胡衛華行言詞辯論，並命中科院參加訴訟，判決撤銷原處分及一再訴
願決定，以保權益，並符法治等語。
被告答辯意旨略稱︰一、本件原告為中科院非軍職員工，八十年度領取中科院薪資所
得中有四六二、二六四元屬「品位加給」，為原告所不爭，而查中科院之預算雖分別
依計畫編列人事費支應其員工之各項給與，但實際上領受「科技品位加給」或「技術
津貼」之非軍職人員，無論配屬之單位或參與不同計畫，悉依該院所訂「科技人員品
位加給支給標準表」、「技術員薪給標準表」之等級，每月按級定額領取「科技品位
加給」或「技術津貼」。原告於訴訟理由(二)後段亦自承按月給付。又中科院與聘僱人
員之約定事項亦載明「薪給」除實物代金及眷補費外，包括全部給與，此業經財政部
台灣省北區國稅局派員赴中科院現場查閱資料瞭解無誤，並為中科院八十一年十一月
三日八十一訓誠字第一六八七三號函中所明示，是系爭「品位加級」自始即屬薪資所
得。至原告訴稱本案之研究補助費係針對每個研究計畫個別申請，且其發放方式是依
各個員工對各個不同之專案所作之各別貢獻程度分別發放，因此，在不同之專案中，
各參與員工所領取之研究補助費並不固定，即非定額給付乙節，顯非事實，仍應依法
合併申報繳稅。原核定予以併課原告綜合所得稅，揆諸前揭規定，並無不合。二、原
告主張稅捐稽徵人員依所得稅法第九十五條規定，逐年至中科院查閱會計資料，而對
該系爭金額未予扣繳，均未置喙，顯證稽徵人員同意中科院對該金性質認定為免稅
範圍乙節。經查納稅義務人如有所得稅法第十四條第一項各類之所得，即應依同法第
七十一條規定申報納稅，而所得稅法第九十五條之規定，僅係為加強課稅資料之正確
性，授予稽徵機關調查及督促扣繳義務人確實依規定扣繳，是不可因稽徵機關未為調
查或督促扣繳義務人，即認納稅義務人就其取得之所得不負申報納稅之義務，是原告
之指摘，顯屬誤解。三、另按主張信賴保護原則者，須相對人有值得保護之信賴，蓋
任何人均不得因自己之違法行為而獲得利益。本件系爭所得財政部並未明釋其為免稅
所得，且嗣後財政部台灣省北區國稅局大溪稽徵所又多次函請中科院提示七十七年至
八十二年支付非軍職員工「科技品位加給」及「技術津貼」之扣繳暨免扣繳憑單等資
料供核，該院均未予配合。故七十七年度以前未對其取得科技品位加給等核課，係因
中科院提供不確實之資訊（未依法扣繳）所致，因之，不得主張信賴保護。從而，被
告依稅捐稽徵法第二十一條規定及前揭部函釋示意旨，依法核課，並無違誤。是所訴
「政府機關對人民之信賴利益，應予以保護」乙節，核不足採。四、至原告主張依財
政部八十七年二月二十六日台財稅第八六一九○二一五三號函釋規定，起課中、小學
教師課外課輔所得後，並不追課五至七年的所得稅，基於平等原則，中科院非軍職員
工所領之「品位加給」或「技術津貼」亦應適用，以符憲法對於人民平等權之保障乙
節。經查上開財政部解釋函係為「公私立國民中、小學教師及行政人員從事課後輔導
、補救教學活動及暑期學藝活動等教學課程，所領取之所得，除由教育局統一編列經
費補助部分可免納所得稅外，其餘由學生支應者，尚無所得稅法第四條第二款免納所
得稅規定之適用。」，是原告之主張顯係誤解，且核與本案無。五、訴訟理由不外
以憲法第一百六十五條、第一百六十六條及第一百六十七條規定，主張應予中科院非
軍職員工部分所得如品位加給、技術津貼、免徵所得稅之優惠．．．云云。查原告所
取得系爭所得應課稅，並不影響憲法第一百六十五條規定，國家應保障科學工作者之
生活，並依國民經濟之發展，隨時提高其待遇。至憲法第一百六十六條、第一百六十
七條規定國家應勵科學、學術或技術之發明，所得稅法第四條第八款即有規定免納
所得稅，惟原告系爭所得如前所述及依首揭財政部、行政院秘書長函示，並不符合所
得稅法第四條第八款規定之免稅所得。六、綜上，原告所領取之「科技品位加給」或
「技術津貼」係前揭所得稅法第十四條規定之薪資所得，當無疑義，又中科院之研究
專案並非單一計畫，而是各個研究專案，接連不斷，自不符合同法第四條之列舉式免
稅條款中第八款規定。原告提起本件行政訴訟，顯無理由，謹請予以駁回等語。
　　理  由
按中華民國政府或外國政府，國際機構、教育、文化、科學研究機構、團體，或其他
公私組織，為勵進修、研究或參加科學或職業訓練而給與之學金及研究、考察補
助費等所得，免納所得稅；但受領之學金或補助費，如係為授與人提供勞務所取得
之報酬，不適用之，為行為時所得稅法第四條第八款所規定。又凡公、教、軍、警、
公私事業職工薪資及提供勞務者之所得，為薪資所得，該項所得之計算，以在職務上
或工作上取得之各種薪資收入為所得額；前項薪資包括薪金、俸給、工資、津貼、歲
費、金、紅利、各種補助費及按月或按年分期給付之退休金或養老金。但為雇主之
目的，執行職務而支領之差旅費、日支費及加班費不超過規定標準者，及依同法第四
條規定免稅之項目，不在此限，復為同法第十四條第一項第三類所明定。本件原告八
十年度綜合所得稅結算申報，被告初查以其漏報取自中科院之薪資所得四六二、二六
四元，乃核定補徵稅額五五、六六○元。原告不服，以系爭所得係研究補助費，依行
為時所得稅法第四條第八款規定，應屬免稅所得，且系爭所得係依研究計畫專案申請
及依各員工參與程度分別計算發放，並非定額給付，於會計上採按月給付僅屬權衡變
通辦法，其性質符合財政部六十八年十一月三十日台財稅第三八五○一號函釋，稽徵
機關逐年至中科院查閱相關會計資料，亦對系爭所得未予扣繳一節未予置理，中科院
據以認定系爭研究補助費係屬免稅所得，應屬合法、適當，稽徵機關於經過數年後始
為應稅主張，有違信賴原則云云，申經復查結果，以原告為中科院非軍職員工，八十
年度領取自中科院薪資中之四六二、二六四元屬品位加給，為其所不爭，而中科院之
預算雖分別依計畫編列人事費支應員工之各項給與，然領受科技品位加給或技術津貼
之非軍職人員，無論配屬之單位或參與不同計畫，悉依該院所訂「科技人員品位加給
支給標準表」「技術員薪給標準表」之等級，每月按級定額領取科技品位加給或技術
津貼。中科院聘僱人員之約定事項亦載明薪給除實物代金及眷補費外，包括全部給與
，業經財政部台灣省北區國稅局所屬大溪稽徵所赴中科院查閱資料瞭解無誤，並為中
科院八十一年十一月三日八十一訓誠字第一六八七三號函所明示，系爭品位加給自始
即屬薪資所得，自應依法合併申報繳稅，原核定並無不合，乃未准變更。原告起訴主
張：就中科院之命名、成立背景及動機以及三十年來之研發成就，自有憲法第一百六
十五條、第一百六十六條、第一百六十七條所定勵措施引伸出之租稅優惠免稅規定
之適用。所得稅法第四條第八款但書牴觸憲法。中科院給予科技人才之品位加給或技
術加給，不論發給之形式如何，皆有上述憲法規定引伸出租稅優惠免稅規定之適用。
而財政部（六十八）台財稅第一一二○四、第三八五○一號函，仍確定依上述租稅優
惠予以免稅，中科院亦始終未開立扣繳憑單，稽徵機關逐年審查該院預算亦未予置喙
。信賴保護原則因而確定。嗣縱認原先之承諾有更改必要，亦必採不溯既往原則。且
依軍事審判法第三條規定，中科院之非軍職員工視同現役軍人，其所得縱予取消免稅
待遇，亦應準用軍人、同步實施，免予追繳五年前所得。方為合理。本案品位加給係
對軍事科學上之特定研究而給與，其他對特定研究而給與有免稅者，本案獨不能免稅
，有違憲法公平、平等原則云云。惟查憲法規定提高從事教育、科學等工作者之待遇
，並不表示該項工作者其所得享有免稅之特權。原告指所得稅法第四條第八款但書之
規定違憲云云，要無可取。又本件中科院之預算雖分別依計畫編列人事費支應其員工
之各項給與，但實際上領受「品位加給」或「技術津貼」之非軍職人員，無論配屬之
單位參與不同計畫，均依該院所訂「科技人員品位加給支給標準表」、「技術員薪給
標準表」之等級，每月按級定額領取科技品位加給或技術津貼。且該院與其聘僱人員
之約定事項亦載明所指薪給，除實物代金及眷補費外，包括全部給與，其非軍職人員
所領受之科技品位加給或技術津貼，核屬因提供勞務所取得之報酬，應無行為時所得
稅法第四條第八款免納所得稅規定之適用。況臺灣省北區國稅局於八十二年間派員前
往該中科院瞭解結果，其支付非軍職人員之科技品位加給及技術津貼確係按月給付方
式，復經中科院八十一年十一月三日（八一）訓誠字第一六八七三號函，說明該院各
類薪資扣繳所得稅狀況：以該院「於年度開始即訂有各項研究計畫，並按照研究計畫
逐月實施。各項研究計畫除一般經費外，為獎勵科技人員竭盡心智參與研發工作，另
編列研發人員研究補助費及技術津貼。為便利作業，研發人員研究補助費係採按月發
放方式，再經由成本歸戶手續，回歸計畫預算內（研究補助費採個案給付，必將增加
人力及作業之負擔，不符經濟效益）」等語。足見中科院給付非軍職員工之品位加給
及技術津貼之所得，屬經常性研究補助費給與，且依職級按月定額支給，為提供勞務
所取得之報酬，依行為時所得稅法第四條第八款但書及第十四條第一項第三類之規定
，核非屬免稅之所得。系爭應納稅款，既未逾稅捐稽徵法第二十一條所定核課期間，
被告依上開所得稅法規定、發單補徵稅款，核與租稅法定之原則無違。又軍事審判法
第三條第一、二款係關於在軍事機關從事軍事工作之非軍職人員，因犯軍法而應受軍
法審判者而言，於本件應負公法上納稅義務之規定，無其適用。又所得稅法規定扣繳
義務人之扣繳義務，旨在保障所得稅之課徵，如扣繳義務人未依法扣繳，自非不得逕
向納稅義務人追徵，原告謂逕向其追課稅款有違程序正義云云，要不足取。至所稱信
賴保護原則，係指人民信賴政府機關之決定，就其生活關係已有適當之安排，應給予
保護或給予合理補償而言。本件財政部（六十八）台財稅第三八五○一號函釋說明：
「一、凡依職級按月定額發給者，應屬各該研究人員之薪資所得，應於給付時應依法
辦理扣繳，所得人並應於年度結算申報時合併申報課稅。二、如係按研究計劃個案給
付、並非通案按職級按月給付者，則為研究補助費，依法可免納所得稅。三、如屬第
一種情形，中科院以往未依法扣繳，所得人以往年度亦未申報納稅者，應即請中科院
轉知各所得人自行向稽徵機關補報並補繳應納稅款，可免予處罰，自六十九年一月起
，中科院應於給付時依法扣繳，所得人應於每年終後合併申報綜合所得稅。．．．」
並未就系爭依職級按月定額發給之所得為應予免稅之承諾，自無信賴保護原則之適用
。又中科院於成立之初，實施研究補助費及技術津貼發放，依專案有無及個人貢獻程
度而定，符合免稅要件，乃當時之事，本案系爭品位加給及技術津貼，既屬經常性給
與，且依職級按月定額支給，為勞務之報酬，自不合所得稅法第四條第八款免稅要件
。又中科院具軍人身分者所領品位加給及技術津貼，所以免稅乃因其現役軍人身分領
得薪餉所致，非軍職人員自屬無從比照免稅，難認支領品位加給之非軍職身分者之未
予免稅，有違公平原則。至其他教師、醫師等支領特定研究給與而免稅之情形，與本
案並非相同，本案不符合免稅要件，應課徵綜合所得稅，有法律依據，難指為違反憲
法第七條規定之平等原則。原告另訴稱：訴願委員會未召開言詞辯論有失公允一節，
查訴願法第十九條前段規定：「訴願就書面審查決定之，」是行政院及財政部訴願委
員會未舉行言詞辯論，而就書面審查，並無不合。綜上所述，原告應依規定申報系爭
所得而未申報，被告依首揭規定補徵漏報稅款五五、六六○元，一再訴願決定遞予維
持，均無違誤。原告起訴意旨，難謂有理，應予駁回。又本件事實已臻明確，原告請
行言詞辯論，訊問證人，並命中科院參加訴訟，核無必要，併此明。
據上論結，本件原告之訴為無理由，爰依行政訴訟法第二十六條後段，判決如主文。
中    華    民    國     八十八      年     十一     月      十九       日
                    行 政 法 院 第 四 庭
                                審 判 長 評  事      葉  振  權
                                         評  事      姜  仁  脩
                                         評  事      吳  錦  龍
                                         評  事      吳  明  鴻
                                         評  事      尤  三  謀
右  正  本  證  明  與  原  本  無  異
                                         法院書記官  彭  秀  玲
中    華    民    國     八十八      年     十一     月      十九       日
